---
title: "Handson Pertemuan 8"
author: "M. Haikal Tabrani"
date: "`r Sys.Date()`"
output:
  rmdformats::readthedown
---

# Package

```{r}
library(readxl)
library(car) # untuk multikolinearitas
library(olsrr) # untuk best subset
library(MASS) # untuk forward, backward, dan stepwise
library(glmnet) # untuk ridge dan lasso
library(dplyr)
```

# Uji F Parsial dan Sekuensial

```{r}
data(mtcars)
head(mtcars)
```
Kita Pakai : Y = mpg, X1 = wt, X2 = hp, X3 = disp

## F Sekuensial

```{r}
# Model 1: tanpa prediktor
m1 <- lm(mpg ~ 1, data = mtcars)

# Model 2: tambah wt
m2 <- lm(mpg ~ wt, data = mtcars)

# Model 3: tambah hp
m3 <- lm(mpg ~ wt + hp, data = mtcars)

# Model 4 : tambah disp
m4 <- lm(mpg ~ wt + hp + disp, data = mtcars)

```


```{r}
anova(m1, m2, m3, m4)
```
Variabel wt berpengaruh signifikan terhadap mpg (p < 0.001).
Setelah memasukkan wt, variabel hp masih memberikan tambahan pengaruh yang signifikan (p ≈ 0.0018).
Namun, setelah wt dan hp ada dalam model, variabel disp tidak memberikan pengaruh tambahan yang signifikan (p ≈ 0.93).

Kesimpulan: Model yang cukup baik adalah mpg∼wt+hp, karena penambahan disp tidak meningkatkan kemampuan model secara signifikan.

## F Parsial

Akan diuji apakah hp signifikan setelah semua variabel lain dikontrol
```{r}
# full model
full <- lm(mpg ~ wt + hp + disp, data = mtcars)

# reduced (tanpa hp)
red <- lm(mpg ~ wt + disp, data = mtcars)

anova(red, full)
```
Variabel hp berpengaruh signifikan terhadap mpg setelah mengontrol wt dan disp (p < 0.05).


# Data

```{r}
dt <-read.csv2("C:\\Users\\a c e r\\OneDrive\\SEMESTER 4\\ANALISIS REGRESI\\DATA ANREG PRAK\\DATA USING FOR R.csv")
dt
```

```{r}
data<-select(dt,-Ticker)
data
```

# Pemodelan Awal

```{r}
model1 <- lm(NPM_Y ~ ., data=data)
summary(model1)
```

Persamaan yang terbentuk dari seluruh peubah tersebut menghasilkan nilai koefisien determinasi sebesar 68,02% dengan seluruh parameter adalah signifikan. Selanjutnya akan diperiksa ada tidaknya multikolinearitas pada model

# Pemeriksaan Multikolinieritas

```{r}
vif(model1)
```

Hasil pemeriksaan nilai VIF menunjukkan semua peubah penjelas memiliki VIF<10 sehingga tidak ada multikolinearitas.

# Penyeleksian Peubah

## Best Subset

```{r}
bs <- ols_step_best_subset(model1)
bs
```

## Backward, Forward, dan Stepwise

```{r}
null<-lm(NPM_Y ~ 1, data=data) # 1 here means the intercept 
full<-lm(NPM_Y ~ ., data=data)
 
step(full, scope=list(lower=null, upper=full),data=data, direction='backward', trace=0)
```

```{r}
step(null, scope=list(lower=null, upper=full),data=data, direction='forward', trace=0)
```

```{r}
step(null, scope=list(lower=null, upper=full),data=data, direction='both', trace=0)
```

Hasil penyeleksian melalui best subset, backward, forward, dan stepwise menghasilkan model yang sama, yaitu dengan 6 peubah penjelas (OPM, GPM, ROA, ROE, CurrRatio, dan DERR)

```{r}
model2 <- lm(NPM_Y ~ OPM_X2 + CurrRatio_X7 + GPM_X1 + ROE_X6 + 
    ROA_X5 + DER_X13, data=data)
summary(model2)
```

```{r}
AIC(model2); BIC(model2)
```

```{r}
summary(model1)
```

Diperoleh persamaan regresi:

$$\hat{NPM} = -0.0201755+0.2030813GPM+0.3374468OPM-1.1805581ROA+0.6628448ROE+0.0104320CurrRatio-0.0005041DERR$$


# Shrinkage Methods

## Ridge

```{r}
x <- as.matrix(data[, -1])
y <- data$NPM

rid <- cv.glmnet(x, y, alpha = 0, nfolds = 5)  # Ridge regression
# secara default, nfolds = 10 sehingga akan buruk ketika n<30
rid
coef(rid, s = "lambda.min")
```



## Lasso

```{r}
lass <- cv.glmnet(x, y, alpha=1, nfolds = 5)
lass
coef(lass,s="lambda.min")
```

Lasso menghasilkan pemodelan regresi dengan penyusutan/penyeleksian peubah yang memiliki koefisien yang sangat mendekati atau bahkan tepat nol

