---
title: "Handson Pertemuan 5"
author: "M. Haikal Tabrani"
date: "`r Sys.Date()`"
output:
  rmdformats::readthedown
---

# Library

```{r}
library(readxl)
library(GGally)
library(corrplot)
library(dplyr)
library(car)
```

# Data

```{r}
dt <-read.csv2("C:\\Users\\a c e r\\OneDrive\\SEMESTER 4\\ANALISIS REGRESI\\DATA ANREG PRAK\\DATA USING FOR R.csv")
dt
head(dt)
str(dt)
summary(dt)
```


```{r}
library(dplyr)

dt <- dt %>% 
  rename(
    Y = `NPM_Y`,
    X1 = `GPM_X1`,
    X2 = `OPM_X2`,
    X3 = `ROA_X5`,
    X4 = `ROE_X6`,
    X5 = `CurrRatio_X7`
  )
```

```{r}
dt<-select(dt,-Ticker)
dt
```


# Eksplorasi data

```{r}
hist(dt$Y, main = "Sebaran Net Profit Margin")
```

```{r}
boxplot(dt$Y, main = "Sebaran NPM")
```


```{r}

library(ggplot2)
library(corrplot)
cor_matrix <- cor(dt, use = "complete.obs")

corrplot(cor_matrix, method = "color", type = "lower",
         col = colorRampPalette(c("red", "white", "blue"))(200),
         addCoef.col = "black", tl.col = "black", tl.srt = 35)
```

Berdasarkan visualisasi korelogram, nilai koefisien korelasi Pearson antara variabel respon ($Y$) dengan seluruh variabel prediktor ($X_1, X_2, X_3, X_4, X_5$) menunjukkan hubungan linear positif. Seluruh nilai korelasi bernilai positif (berwarna biru), yang berarti jika variabel prediktor meningkat, maka nilai Net Profit Margin ($Y$) juga cenderung meningkat.

**Korelasi Antara Variabel Respon ($Y$) dengan Variabel Prediktor**

- X2 memiliki hubungan paling kuat dengan variabel respon Y (r = 0,64), diikuti oleh X1 (r = 0,61). Hal ini menunjukkan bahwa peningkatan nilai X1 dan X2 cenderung diikuti oleh peningkatan nilai Y.

- Variabel X3, X4, dan X5 hanya memiliki hubungan positif yang lemah terhadap Y sehingga kontribusinya secara individual relatif lebih kecil dibandingkan X1 dan X2.


**Korelasi Antar variabel bebas**

-Sebagian besar pasangan variabel bebas memiliki korelasi rendah hingga sedang.

-Pasangan X3 dan X4 memiliki korelasi yang sangat kuat (r = 0,83). Hal ini mengindikasikan bahwa kedua variabel membawa informasi yang hampir sama sehingga perlu diwaspadai adanya indikasi multikolinearitas apabila digunakan bersama dalam model regresi.

- Korelasi X1 dan X2 sebesar 0,56 menunjukkan hubungan sedang, namun belum terlalu mengkhawatirkan.
- Variabel X5 hampir tidak berkorelasi dengan variabel bebas lainnya karena nilai korelasinya mendekati nol.

**IIndikasi Multikolinieritas**

- X3 dan X4 memiliki korelasi sebesar 0,83, sehingga terdapat indikasi adanya multikolinearitas pada pasangan variabel tersebut.

- Pasangan variabel bebas lainnya memiliki korelasi di bawah 0,80 sehingga belum menunjukkan masalah multikolinearitas yang serius.
 
 
# Pemodelan

## Tanpa Fungsi

Perhitungan nilai $\hat{\beta}$ secara matriks dapat dilakukan dengan rumus berikut.

$$\hat{\beta} = (X'X)^{-1} X'y$$

```{r}
# pembentukan matriks
n <- nrow(dt)
x0 <- rep(1,n)
x <- data.frame(x0, dt$X1, dt$X2, dt$X3, dt$X4,
                dt$X5)
x <- as.matrix(x)
y <- dt$Y
```

```{r, error=TRUE}
beta_duga <- solve(t(x)%*%x)%*%t(x)%*%y
beta_duga
```

Proses pendugaan parameter beta_duga tidak dapat dilakukan dan menghasilkan error: system is computationally singular.Hal ini menunjukkan bahwa matriks $X^T X$ bersifat singular (tidak memiliki invers / nilai determinannya mendekati nol). Nilai reciprocal condition number yang sangat kecil ($3.37631 \times 10^{-24}$, jauh mendekati 0) mengonfirmasi bahwa komputer tidak mampu melakukan inversi matriks secara numerik. Secara statistika, kondisi ini mengindikasikan adanya masalah multikolinieritas sempurna (hubungan linier yang sangat kuat antar variabel independen).

Selang kepercayaan dan pengujian signifikansi setiap parameter dapat dilakukan dengan menghitung keragaman tiap dugaan parameter. Secara umum, nilai ragam dugaan parameter $\hat{\beta}_j$ dapat dihitung melalui rumus berikut.

$$Var(\hat{\beta}_j) = \hat{\sigma}^2 C_{jj}$$
Dengan matriks $C$ adalah matriks $(X'X)^{-1}$ 

```{r, error=TRUE}
c <- data.frame(solve(t(x)%*%x))
```
Matriks $X^T X$ bersifat singular (tidak memiliki invers / nilai determinannya mendekati nol). Nilai reciprocal condition number yang sangat kecil ($3.37631 \times 10^{-24}$, jauh mendekati 0) mengonfirmasi bahwa komputer tidak mampu melakukan inversi matriks secara numerik. Secara statistika, kondisi ini mengindikasikan adanya masalah multikolinieritas sempurna (hubungan linier yang sangat kuat antar variabel independen).

Unsur diagonal dari matriks $C$ dapat digunakan untuk menghitung nilai galat baku dari setiap dugaan parameter. Galat baku ini dapat digunakan untuk menghitung selang kepercayaan dari dugaan yang dihasilkan.

$$SE(\hat{\beta}_j) = \sqrt{Var(\hat{\beta}_j)} = \sqrt{\sigma^2 C_{jj}} = \hat{\sigma}\sqrt{c_{ii}}$$

Misal ingin dihitung selang kepercayaan dari dugaan parameter $\beta_2$, maka

```{r, error=TRUE}
y_hat <- x %*% beta_duga
residuals <- y - y_hat
n <- nrow(x)
p <- ncol(x)
KTG <- sum(residuals^2) / (n - p) 

c22 <- c[2,2]

(se.b2 <- sqrt(KTG*c22))
```
```{r, error=TRUE}
alfa <- 0.05

#Batas Bawah beta2
(bb.b2 <- beta_duga[3,1] - abs(qt(alfa/2, df=n-p))*se.b2)
```

```{r, error=TRUE}
#Batas Atas beta2
(ba.b2 <- beta_duga[3,1] + abs(qt(alfa/2, df=n-p))*se.b2)
```

Matriks beta_duga tidak dapat dihasilkan sehingga selang kepercayaan dari dugaan parameter $\beta_2$ juga tak dapat dicari.

# Dengan Fungsi

```{r}
model1 <- lm(formula = Y ~ ., data = dt)
summary(model1)
```

# Pemeriksaan Multikoliniearitas

```{r}
library(car)
vif(model1)
```
Tidak ada multikolinearitas karena seluruh nilai VIF dibawah 10.


```{r}
summary(model1)
```


Persamaan yang terbentuk adalah
$$\hat{Y}=-0.048196+0.179346X_1+0.361845X_2-1.074233X_3+ 0.601387+0.015255X_5$$


# Uji Hipotesis Kesamaan Parameter Regresi

Dari pemodelan sebelumnya, diperoleh persamaan regresi

$$\hat{Y}=-0.048196+0.179346X_1+0.361845X_2-1.074233X_3+ 0.601387+0.015255X_5$$


Hipotesis yang diuji adalah

$$H_0: ﾎｲ2=ﾎｲ4$$
$$H_1: ﾎｲ2竕ﾎｲ4$$

Karena peubah $X_2$ dan $X_4$ tidak signifikan maka dapat diasumsikan nol sehingga model dapat disederhanakan menjadi:

$$PPM=ﾎｲ_0+ﾎｲ_2X_2+ﾎｲ_4X_4+ﾎｵ$$
Jika $H_0$ benar $(ﾎｲ_2=ﾎｲ_4=ﾎｲ_1')$, model bisa ditulis ulang sebagai

$$Y=ﾎｲ_0+ﾎｲ_1' (X_2+X_4)+ﾎｵ$$

```{r}
# Buat peubah baru
dt$X_new <- dt$X2 + dt$X4

# Model penuh (Full Model)
model_full <- lm(Y ~ X2 + X4, data = dt)

# Model terbatas (Restricted Model)
model_restricted <- lm(Y ~ X_new, data = dt)

# Bandingkan dengan Uji F
anova(model_restricted, model_full)
```



```{r}
model_all <- lm(Y ~ X1+X2+X3+X4+X5, data = dt)
summary(model_all)
```

```{r}
model_signif <- lm(Y ~ X2+X4, data = dt)
summary(model_signif)
```

```{r}
perbandingan <- data.frame(
  Model = c("Peubah Penuh", "Dua Peubah"),
  Adjusted_R2 = as.numeric(c(summary(model_all)$adj.r.squared, summary(model_signif)$adj.r.squared)),
  AIC = as.numeric(c(AIC(model_all), AIC(model_signif))),
  BIC = as.numeric(c(BIC(model_all), BIC(model_signif)))
)
perbandingan
```

Berdasarkan indikator Adjusted R square, AIC, dan BIC maka model dengan semua peubah dipilih sebagai model yang terbaik. Persamaan yang terbentuk adalah sebagai berikut

$$\hat{Y}=-0.048196+0.179346X_1+0.361845X_2-1.074233X_3+ 0.601387+0.015255X_5$$
Interpretasi:\
Berdasarkan tanda koefisien regresi, variabel $X_1$, $X_2$, $X_4$, dan $X_5$ memiliki pengaruh positif terhadap variabel respon $Y$, sedangkan $X_3$ memiliki pengaruh negatif. Di antara seluruh prediktor, $X_3$ memiliki pengaruh paling besar secara absolut dengan koefisien sebesar $-1,074233$, sehingga perubahan pada variabel ini diperkirakan memberikan dampak terbesar terhadap nilai prediksi $Y$. Sementara itu, $X_5$ memiliki pengaruh yang paling kecil terhadap variabel respon karena koefisien regresinya hanya sebesar $0,015255$.